ACORDAO-COMPLETO-2533980

ACÓRDÃO 4217/2022 ATA 25/2022 - PRIMEIRA CÂMARA

VISTOS, relatados e discutidos estes autos em que se apreciam atos de admissão emitidos pela Caixa Econômica Federal;
ACORDAM os Ministros do Tribunal de Contas da União, reunidos em Sessão da Primeira Câmara, com fundamento no art. 71, inciso III, da Constituição Federal, nos arts. 1º, inciso V, e 39, inciso I, da Lei 8.443/1992, no art. 260, § 1º, do RI/TCU e ante as razões expostas pelo Relator, em:
9.1. considerar ilegais os atos de admissão emitidos em favor de Ewerton Araujo de Moraes, Felipe Nogueira Tavares, Marco Antonio Neves da Silva, Rosane Guimaraes Magalhaes Serpa e Zeuner Guimaraes Povoa Junior, negando-lhes registro;
9.2. esclarecer à entidade de origem que as presentes admissões poderão ser mantidas, em razão de estarem amparadas por decisão judicial transitada em julgado;
9.3. dar ciência desta deliberação à Caixa Econômica Federal e aos interessados.

ATOS DE ADMISSÃO. Atos de Admissão da unidade emissora Caixa Econômica Federal, enviados ao TCU pela unidade de controle interno CONTROLADORIA-GERAL DA UNIÃO para fins de análise e julgamento

Primeira Câmara

Caixa Econômica Federal.

3. Interessados/Responsáveis:
3.1. Interessados: Ewerton Araujo de Moraes (XXX.104.362-XX); Felipe Nogueira Tavares (XXX.069.242-XX); Marco Antonio Neves da Silva (XXX.098.112-XX); Rosane Guimaraes Magalhaes Serpa (XXX.071.007-XX); Zeuner Guimaraes Povoa Junior (XXX.032.211-XX).

13.1. Ministros presentes: Vital do Rêgo (na Presidência), Walton Alencar Rodrigues (Relator), Benjamin Zymler e Jorge Oliveira.
13.2. Ministros-Substitutos presentes: Augusto Sherman Cavalcanti e Weder de Oliveira.

WALTON ALENCAR RODRIGUES

Adoto, como relatório, a instrução da Fiscalização de Integridade de Atos e Pagamentos de Pessoal e de Benefícios Sociais (Sefip) , que obteve anuência do dirigente da unidade técnica e do Parquet especializado:
"INTRODUÇÃO
1.	Trata-se de atos de admissão, submetidos, para fins de registro, à apreciação do Tribunal de Contas da União (TCU) , de acordo com o art. 71, inciso III, da Constituição Federal.  Os atos foram cadastrados e disponibilizados ao TCU por intermédio do Sistema e-Pessoal, na forma do art. 2º e 4º da Instrução Normativa TCU 78/2018.
2.	Os atos desse processo pertencem às seguintes unidades:
2.1.	Unidade emissora: Caixa Econômica Federal.
2.2.	Unidade cadastradora:  Caixa Econômica Federal.
2.3.	Subunidade cadastradora: CN Gestão de Pessoas - CEPES.
EXAME TÉCNICO
Procedimentos aplicados
3.	Os procedimentos para exame, apreciação e registro de atos de pessoal encontram-se estabelecidos na Instrução Normativa TCU 78/2018 e na Resolução TCU 206/2007. Essas normas dispõem que os atos de pessoal disponibilizados por meio do e-Pessoal devem ser submetidos previamente a críticas automatizadas, com base em parâmetros predefinidos.
4.	As críticas das informações cadastradas na etapa de coleta do ato foram elaboradas e validadas levando-se em conta as peculiaridades de cada ato. Os itens verificados nessa etapa são inerentes a dados cadastrais, fundamentos legais, mapa de tempo, ficha financeira, assim como eventuais ocorrências de acumulação. Trata-se de verificações abrangentes, minuciosas e precisas e sem a necessidade de ação humana e, portanto, menos suscetível a falhas. As críticas aplicadas estão discriminadas no sistema, no Menu e-Pessoal, opção "Crítica", que podem ser acessadas mediante concessão de perfil específico a servidores do TCU responsáveis pela análise.
5.	Além das críticas automatizadas, há verificação humana adicional no caso de haver alertas do sistema ou informações não formatadas, como esclarecimentos do gestor ou do controle interno.  
6.	As críticas também consideram os registros do Sistema Integrado de Administração de Recursos Humanos (Siape) . O Siape disponibiliza informações atualizadas sobre as parcelas que integram os proventos, diferentemente, portanto, do e-Pessoal, que informa as parcelas no momento do registro do ato. 
7.	Essa confrontação com o Siape fornece uma visão atual e verdadeira da situação, o que permite descaracterizar irregularidades e inconsistências que, embora constantes do e-Pessoal, já foram corrigidas.
8.	As verificações detectadas nos atos encontram-se discriminadas na aba de pendências de cada ato no sistema e-Pessoal, bem como nos espelhos dos atos contemplados por esta instrução.
Exame das Constatações
9.	Ato: 31356/2017 - Interessado (a) : ZEUNER GUIMARAES POVOA JUNIOR - CPF: XXX.032.211-XX
9.1.	Parecer do Controle Interno: considerar o ato Legal.
9.2.	Constatação e análise: 
9.2.1.	A data informada no campo 'Data da convocação' é maior que a data informada no campo 'Data de validade do processo seletivo após prorrogação'.
a.	Justificativa do Gestor de Pessoal: Não há. Verificação efetuada no âmbito do TCU.
b.	Análise do Controle Interno:  Não há. Verificação efetuada no âmbito do TCU.
c.	Análise da Equipe Técnica: Legal
Zeuner Guimarães Povoa Júnior ajuizou a reclamação trabalhista 0000011-27.2016.5.10.0014, distribuída para a 14ª Vara do Trabalho de Brasília-DF, com vistas a contratação no emprego de Técnico Bancário, junto à Caixa Econômica Federal.
Importa mencionar que a referida RT foi distribuída em 11/01/2016 e o concurso a que se submeteu expirou, após a prorrogação, em 16/06/2016.
Alegou o interessado que foi aprovado no concurso público para preenchimento de cadastro de reserva para o emprego de Técnico Bancário, regido pelo Edital 1, de 22/01/2014, obtendo a 728ª colocação. No entanto, a CEF convocou apenas 276 candidatos aprovados em 2015.
Acrescentou que a CEF contratou terceirizados para a execução das mesmas atividades que seriam desempenhadas pelos aprovados no concurso público, acostando aos autos o Pregão Eletrônico 101/7066-2014. Dessa forma, concluiu que houve o desvio de função e a preterição à sua nomeação.
O juízo de origem, em sentença, entendeu que a terceirização de serviços se deu para atender atividades diversas das previstas para o cargo de técnico bancário. Assim, segundo o juiz a quo, ficou descaracterizada a preterição em nomear os candidatos aprovados no citado concurso público.
Inconformado, o interessado interpôs recurso ordinário. O TRT da 10ª Região reformou o entendimento de 1ª instância, conhecendo do recurso. A Terceira Turma, após exaustiva análise sobre a questão, pronunciou-se no sentido de houve a contratação de terceirizados no período de validade do concurso para o desenvolvimento de atividades afetas ao técnico bancário, gerando, portanto, o direito subjetivo do candidato à nomeação.
Importa mencionar que o TRT da 10ª Região denegou o seguimento do recurso de revista. Por sua vez, em 12/06/2018, o Tribunal Superior do Trabalho negou provimento ao agravo de instrumento em recurso de revista. Dessa forma, o trânsito em julgado se deu no dia 07/08/2018 (ato, página 20) .
9.3.	O quadro resumo de ocorrências e, quando for o caso, o detalhamento da norma legal e da jurisprudência para a inconsistência acima elencada encontra-se no anexo II dessa instrução. 
9.4.	Encaminhamento do ato: 
9.4.1.	Considerar LEGAL e conceder o registro do ato de ZEUNER GUIMARAES POVOA JUNIOR. 
10.	Ato: 33297/2017 - Interessado (a) : MARCO ANTONIO NEVES DA SILVA - CPF: XXX.098.112-XX
10.1.	Parecer do Controle Interno: considerar o ato Legal.
10.2.	Constatação e análise: 
10.2.1.	A data informada no campo 'Data da convocação' é maior que a data informada no campo 'Data de validade do processo seletivo após prorrogação'.
a.	Justificativa do Gestor de Pessoal: Não há. Verificação efetuada no âmbito do TCU.
b.	Análise do Controle Interno:  Não há. Verificação efetuada no âmbito do TCU.
c.	Análise da Equipe Técnica: Legal
Marco Antônio Neves da Silva ajuizou a reclamação trabalhista 00023915720155 110005, distribuída para a 5ª Vara do Trabalho de Manaus, com vistas a sua imediata contratação no emprego de Técnico Bancário ou reserva de vaga. Importa mencionar que a referida reclamação trabalhista foi proposta ainda na vigência do certame, o qual se estendeu até 26/06/2016.
Acrescentou que a CEF contratou terceirizados para executar as atividades privativas do emprego para o qual foi aprovado, ocupando as vagas que deveriam ser preenchidas pelos candidatos aprovados no certame.
O juiz a quo indeferiu a antecipação da tutela em virtude de os documentos acostados aos autos não serem suficientes para conceder a medida liminar sem a necessidade do contraditório. O juízo entendeu que a antecipação de tutela se confundiu com o mérito da demanda, razão pela qual indeferiu o pleito.
Em sentença, após exaustiva análise, o juízo de origem entendeu estar presente o direito subjetivo à nomeação do interessado quando a CEF contratou serviços terceirizados na consecução das mesmas atividades inerentes ao emprego para o qual foi aprovado.
Aduziu que a mera expectativa de direito à nomeação dos candidatos aprovados em cadastro de reserva converteu-se em direito subjetivo à nomeação. Para tanto, colacionou, entre outros, o seguinte julgado:
" (...) 2. CONCURSO PÚBLICO. CADASTRO RESERVA. TERCEIRIZAÇÃO DAS ATIVIDADES INERENTES À FUNÇÃO. DIREITO SUBJETIVO À CONTRATAÇÃO. PRECEDENTES. ÓBICE DO ART. 896, § 7º, DA CLT E SÚMULA Nº 333 DO C. TST. VIOLAÇÃO DOS ARTS. 37, III E IV, 169 E 173, § 1º, II, DA CONSTITUIÇÃO FEDERAL INEXISTENTE. O E. Regional registrou que a Autora foi aprovada em concurso público visando ao preenchimento de cadastro de reserva para a função de escriturária e que, no prazo de validade do concurso, o Reclamado contratou empresa terceirizada para o fornecimento de mão de obra temporária, que prestou serviços inerentes à função objeto do concurso. Assim, ao declarar o direito subjetivo da Autora à nomeação, respeitada a ordem de classificação, o E. Regional decidiu em consonância com a atual jurisprudência do Tribunal Superior do Trabalho, que, alinhado com as decisões do Supremo Tribunal Federal, tem decidido, reiteradamente, que configura desvio de finalidade a contratação de empregados mediante terceirização para o exercício de atribuições de função para a qual foi realizado concurso público específico. Precedentes. Inviável o processamento do recurso de revista, nos termos do art. 896, § 7º, da CLT e da Súmula nº 333 deste Tribunal. Agravo de instrumento de que se conhece e a que se nega provimento. (AIRR - 567-36.2014.5.10.0002, Relatora Desembargadora Convocada: Jane Granzoto Torres da Silva, Data de Julgamento: 11/11/2015, 8ª Turma, Data de Publicação: DEJT 13/11 /2015) . (g.n.) " (grifo nosso) 
Assim, foi deferido o pedido do interessado no sentido de que a CEF procedesse à sua contratação.
Em sede de recurso ordinário, o TRT da 11ª Região, ao analisar detidamente a questão, manteve os termos da sentença e deferiu o direito do interessado à nomeação.
Cabe trazer à colação a ementa do acórdão proferido pela Segunda Turma do TRT da 11ª Região:
"RECURSO DA RECLAMADA. CONCURSO PÚBLICO - CADASTRO DE RESERVA MERA EXPECTATIVA DE DIREITO. A princípio, em se tratando de formação de cadastro de reserva, não há que se falar na existência de direito subjetivo à imediata nomeação, pois, como se sabe, o certame se destina a agilizar o processo de seleção, na medida em que o antecipa e dilata a nomeação para o tempo em que surgirem as vagas. Contudo, ao praticar atos que evidenciem a necessidade do trabalho objeto do emprego a ser preenchido, a exemplo da contratação de caixas para desempenho de atividades semelhantes, o que era mera expectativa convola-se no direito ao preenchimento da vaga, pois não há que se falar em justificativa para substituição dos candidatos aprovados, selecionados que foram exatamente para tal mister, por trabalhadores terceirizados, por intermédio de empresas de prestação de serviços. Assim, deve ser mantida a sentença que deferiu o direito à nomeação dos autores. Recurso conhecido e improvido" (grifo nosso) 
Impende mencionar que os recursos cabíveis interpostos pela CEF foram negados, tais como seguimento ao recurso de revista, os embargos de declaração opostos à decisão que denegou o seguimento ao recurso de revista. Por sua vez, em 12/06/2017, foi negado o seguimento do agravo de instrumento em recurso de revista (ato, páginas 15/32) . Assim, o trânsito em julgado ocorreu em 26/06/2017.
10.3.	O quadro resumo de ocorrências e, quando for o caso, o detalhamento da norma legal e da jurisprudência para a inconsistência acima elencada encontra-se no anexo II dessa instrução. 
10.4.	Encaminhamento do ato: 
10.4.1.	Considerar LEGAL e conceder o registro do ato de MARCO ANTONIO NEVES DA SILVA. 
11.	Ato: 33299/2017 - Interessado (a) : FELIPE NOGUEIRA TAVARES - CPF: XXX.069.242-XX
11.1.	Parecer do Controle Interno: considerar o ato Legal.
11.2.	Constatações e análises: 
11.2.1.	Indício encontrado para o servidor/instituidor  FELIPE NOGUEIRA TAVARES de CPF XXX.069.242-XX - tipo de indício: Acumulação irregular de cargos, situação: IDENTIFICADO PELA AUDITORIA.
a.	Justificativa do Gestor de Pessoal: Não há. Verificação efetuada no âmbito do TCU.
b.	Análise do Controle Interno:  Não há. Verificação efetuada no âmbito do TCU.
c.	Análise da Equipe Técnica: Legal
Importa mencionar que, consoante pesquisa realizada junto à RAIS, o interessado deixou de acumular cargos em 01/04/2019, quando encerrou o vínculo de Assistente Administrativo mantido junto à Secretaria de Estado de Educação no Amazonas.
11.2.2.	A data informada no campo 'Data da convocação' é maior que a data informada no campo 'Data de validade do processo seletivo após prorrogação'.
a.	Justificativa do Gestor de Pessoal: Não há. Verificação efetuada no âmbito do TCU.
b.	Análise do Controle Interno:  Não há. Verificação efetuada no âmbito do TCU.
c.	Análise da Equipe Técnica: Legal
Felipe Nogueira Tavares ajuizou a reclamação trabalhista 00023915720155 110005, distribuída para a 5ª Vara do Trabalho de Manaus, com vistas a sua imediata contratação no emprego de Técnico Bancário ou reserva de vaga. Importa mencionar que a referida reclamação trabalhista foi proposta ainda na vigência do certame, o qual se estendeu até 26/06/2016.
Acrescentou que a CEF contratou terceirizados para executar as atividades privativas do emprego para o qual foi aprovado, ocupando as vagas que deveriam ser preenchidas pelos candidatos aprovados no certame.
O juiz a quo indeferiu a antecipação da tutela em virtude de os documentos acostados aos autos não serem suficientes para conceder a medida liminar sem a necessidade do contraditório. O juízo entendeu que a antecipação de tutela se confundiu com o mérito da demanda, razão pela qual indeferiu o pleito.
Em sentença, após exaustiva análise, o juízo de origem entendeu estar presente o direito subjetivo à nomeação do interessado quando a CEF contratou serviços terceirizados na consecução das mesmas atividades inerentes ao emprego para o qual foi aprovado.
Aduziu que a mera expectativa de direito à nomeação dos candidatos aprovados em cadastro de reserva converteu-se em direito subjetivo à nomeação. Para tanto, colacionou, entre outros, o seguinte julgado:
" (...) 2. CONCURSO PÚBLICO. CADASTRO RESERVA. TERCEIRIZAÇÃO DAS ATIVIDADES INERENTES À FUNÇÃO. DIREITO SUBJETIVO À CONTRATAÇÃO. PRECEDENTES. ÓBICE DO ART. 896, § 7º, DA CLT E SÚMULA Nº 333 DO C. TST. VIOLAÇÃO DOS ARTS. 37, III E IV, 169 E 173, § 1º, II, DA CONSTITUIÇÃO FEDERAL INEXISTENTE. O E. Regional registrou que a Autora foi aprovada em concurso público visando ao preenchimento de cadastro de reserva para a função de escriturária e que, no prazo de validade do concurso, o Reclamado contratou empresa terceirizada para o fornecimento de mão de obra temporária, que prestou serviços inerentes à função objeto do concurso. Assim, ao declarar o direito subjetivo da Autora à nomeação, respeitada a ordem de classificação, o E. Regional decidiu em consonância com a atual jurisprudência do Tribunal Superior do Trabalho, que, alinhado com as decisões do Supremo Tribunal Federal, tem decidido, reiteradamente, que configura desvio de finalidade a contratação de empregados mediante terceirização para o exercício de atribuições de função para a qual foi realizado concurso público específico. Precedentes. Inviável o processamento do recurso de revista, nos termos do art. 896, § 7º, da CLT e da Súmula nº 333 deste Tribunal. Agravo de instrumento de que se conhece e a que se nega provimento. (AIRR - 567-36.2014.5.10.0002, Relatora Desembargadora Convocada: Jane Granzoto Torres da Silva, Data de Julgamento: 11/11/2015, 8ª Turma, Data de Publicação: DEJT 13/11 /2015) . (g.n.) " (grifo nosso) 
Assim, foi deferido o pedido do interessado no sentido de que a CEF procedesse à sua contratação.
Em sede de recurso ordinário, o TRT da 11ª Região, ao analisar detidamente a questão, manteve os termos da sentença e deferiu o direito do interessado à nomeação.
Cabe trazer à colação a ementa do acórdão proferido pela Segunda Turma do TRT da 11ª Região:
"RECURSO DA RECLAMADA. CONCURSO PÚBLICO - CADASTRO DE RESERVA MERA EXPECTATIVA DE DIREITO. A princípio, em se tratando de formação de cadastro de reserva, não há que se falar na existência de direito subjetivo à imediata nomeação, pois, como se sabe, o certame se destina a agilizar o processo de seleção, na medida em que o antecipa e dilata a nomeação para o tempo em que surgirem as vagas. Contudo, ao praticar atos que evidenciem a necessidade do trabalho objeto do emprego a ser preenchido, a exemplo da contratação de caixas para desempenho de atividades semelhantes, o que era mera expectativa convola-se no direito ao preenchimento da vaga, pois não há que se falar em justificativa para substituição dos candidatos aprovados, selecionados que foram exatamente para tal mister, por trabalhadores terceirizados, por intermédio de empresas de prestação de serviços. Assim, deve ser mantida a sentença que deferiu o direito à nomeação dos autores. Recurso conhecido e improvido" (grifo nosso) 
Impende mencionar que os recursos cabíveis interpostos pela CEF foram negados, tais como seguimento ao recurso de revista, os embargos de declaração opostos à decisão que denegou o seguimento ao recurso de revista. Por sua vez, em 12/06/2017, foi negado o seguimento do agravo de instrumento em recurso de revista (ato, páginas 15/32) . Assim, o trânsito em julgado ocorreu em 26/06/2017.
11.3.	O quadro resumo de ocorrências e, quando for o caso, o detalhamento da norma legal e da jurisprudência para as inconsistências acima elencadas encontra-se no anexo II dessa instrução. 
11.4.	Encaminhamento do ato: 
11.4.1.	Considerar LEGAL e conceder o registro do ato de FELIPE NOGUEIRA TAVARES. 
12.	Ato: 33300/2017 - Interessado (a) : ROSANE GUIMARAES MAGALHAES SERPA - CPF: XXX.071.007-XX
12.1.	Parecer do Controle Interno: considerar o ato Legal.
12.2.	Constatação e análise: 
12.2.1.	A data informada no campo 'Data da convocação' é maior que a data informada no campo 'Data de validade do processo seletivo após prorrogação'.
a.	Justificativa do Gestor de Pessoal: Não há. Verificação efetuada no âmbito do TCU.
b.	Análise do Controle Interno:  Não há. Verificação efetuada no âmbito do TCU.
c.	Análise da Equipe Técnica: Legal
Rosane Guimarães Magalhães Serpa ajuizou a reclamação trabalhista 00023915720155 110005, distribuída para a 5ª Vara do Trabalho de Manaus, com vistas a sua imediata contratação no emprego de Técnico Bancário ou reserva de vaga. Importa mencionar que a referida reclamação trabalhista foi proposta ainda na vigência do certame, o qual se estendeu até 26/06/2016.
Acrescentou que a CEF contratou terceirizados para executar as atividades privativas do emprego para o qual foi aprovada, ocupando as vagas que deveriam ser preenchidas pelos candidatos aprovados no certame.
O juiz a quo indeferiu a antecipação da tutela em virtude de os documentos acostados aos autos não serem suficientes para conceder a medida liminar sem a necessidade do contraditório. O juízo entendeu que a antecipação de tutela se confundiu com o mérito da demanda, razão pela qual indeferiu o pleito.
Em sentença, após exaustiva análise, o juízo de origem entendeu estar presente o direito subjetivo à nomeação da interessada quando a CEF contratou serviços terceirizados na consecução das mesmas atividades inerentes ao emprego para o qual foi aprovada.
Aduziu que a mera expectativa de direito à nomeação dos candidatos aprovados em cadastro de reserva converteu-se em direito subjetivo à nomeação. Para tanto, colacionou, entre outros, o seguinte julgado:
" (...) 2. CONCURSO PÚBLICO. CADASTRO RESERVA. TERCEIRIZAÇÃO DAS ATIVIDADES INERENTES À FUNÇÃO. DIREITO SUBJETIVO À CONTRATAÇÃO. PRECEDENTES. ÓBICE DO ART. 896, § 7º, DA CLT E SÚMULA Nº 333 DO C. TST. VIOLAÇÃO DOS ARTS. 37, III E IV, 169 E 173, § 1º, II, DA CONSTITUIÇÃO FEDERAL INEXISTENTE. O E. Regional registrou que a Autora foi aprovada em concurso público visando ao preenchimento de cadastro de reserva para a função de escriturária e que, no prazo de validade do concurso, o Reclamado contratou empresa terceirizada para o fornecimento de mão de obra temporária, que prestou serviços inerentes à função objeto do concurso. Assim, ao declarar o direito subjetivo da Autora à nomeação, respeitada a ordem de classificação, o E. Regional decidiu em consonância com a atual jurisprudência do Tribunal Superior do Trabalho, que, alinhado com as decisões do Supremo Tribunal Federal, tem decidido, reiteradamente, que configura desvio de finalidade a contratação de empregados mediante terceirização para o exercício de atribuições de função para a qual foi realizado concurso público específico. Precedentes. Inviável o processamento do recurso de revista, nos termos do art. 896, § 7º, da CLT e da Súmula nº 333 deste Tribunal. Agravo de instrumento de que se conhece e a que se nega provimento. (AIRR - 567-36.2014.5.10.0002, Relatora Desembargadora Convocada: Jane Granzoto Torres da Silva, Data de Julgamento: 11/11/2015, 8ª Turma, Data de Publicação: DEJT 13/11 /2015) . (g.n.) " (grifo nosso) 
Assim, foi deferido o pedido da interessada no sentido de que a CEF procedesse à sua contratação.
Em sede de recurso ordinário, o TRT da 11ª Região, ao analisar detidamente a questão, manteve os termos da sentença e deferiu o direito da interessada à nomeação.
Cabe trazer à colação a ementa do acórdão proferido pela Segunda Turma do TRT da 11ª Região:
"RECURSO DA RECLAMADA. CONCURSO PÚBLICO - CADASTRO DE RESERVA MERA EXPECTATIVA DE DIREITO. A princípio, em se tratando de formação de cadastro de reserva, não há que se falar na existência de direito subjetivo à imediata nomeação, pois, como se sabe, o certame se destina a agilizar o processo de seleção, na medida em que o antecipa e dilata a nomeação para o tempo em que surgirem as vagas. Contudo, ao praticar atos que evidenciem a necessidade do trabalho objeto do emprego a ser preenchido, a exemplo da contratação de caixas para desempenho de atividades semelhantes, o que era mera expectativa convola-se no direito ao preenchimento da vaga, pois não há que se falar em justificativa para substituição dos candidatos aprovados, selecionados que foram exatamente para tal mister, por trabalhadores terceirizados, por intermédio de empresas de prestação de serviços. Assim, deve ser mantida a sentença que deferiu o direito à nomeação dos autores. Recurso conhecido e improvido" (grifo nosso) 
Impende mencionar que os recursos cabíveis interpostos pela CEF foram negados, tais como seguimento ao recurso de revista, os embargos de declaração opostos à decisão que denegou o seguimento ao recurso de revista (ato, páginas 15/32) . Finalmente, em 12/06/2017, foi negado o seguimento do agravo de instrumento em RR. Assim, em 26/06/2017, ocorreu o trânsito em julgado.
12.3.	O quadro resumo de ocorrências e, quando for o caso, o detalhamento da norma legal e da jurisprudência para a inconsistência acima elencada encontra-se no anexo II dessa instrução. 
12.4.	Encaminhamento do ato: 
12.4.1.	Considerar LEGAL e conceder o registro do ato de ROSANE GUIMARAES MAGALHAES SERPA. 
13.	Ato: 33301/2017 - Interessado (a) : EWERTON ARAUJO DE MORAES - CPF: XXX.104.362-XX
13.1.	Parecer do Controle Interno: considerar o ato Legal.
13.2.	Constatação e análise: 
13.2.1.	A data informada no campo 'Data da convocação' é maior que a data informada no campo 'Data de validade do processo seletivo após prorrogação'.
a.	Justificativa do Gestor de Pessoal: Não há. Verificação efetuada no âmbito do TCU.
b.	Análise do Controle Interno:  Não há. Verificação efetuada no âmbito do TCU.
c.	Análise da Equipe Técnica: Legal
Ewerton Araújo de Moraes ajuizou a reclamação trabalhista 00023915720155 110005, distribuída para a 5ª Vara do Trabalho de Manaus, com vistas a sua imediata contratação no emprego de Técnico Bancário ou reserva de vaga. Importa mencionar que a referida reclamação trabalhista foi proposta ainda na vigência do certame, o qual se estendeu até 26/06/2016.
Acrescentou que a CEF contratou terceirizados para executar as atividades privativas do emprego para o qual foi aprovado, ocupando as vagas que deveriam ser preenchidas pelos candidatos aprovados no certame.
O juiz a quo indeferiu a antecipação da tutela em virtude de os documentos acostados aos autos não serem suficientes para conceder a medida liminar sem a necessidade do contraditório. O juízo entendeu que a antecipação de tutela se confundiu com o mérito da demanda, razão pela qual indeferiu o pleito.
Em sentença, após exaustiva análise, o juízo de origem entendeu estar presente o direito subjetivo à nomeação do interessado quando a CEF contratou serviços terceirizados na consecução das mesmas atividades inerentes ao emprego para o qual foi aprovado.
Aduziu que a mera expectativa de direito à nomeação dos candidatos aprovados em cadastro de reserva converteu-se em direito subjetivo à nomeação. Para tanto, colacionou, entre outros, o seguinte julgado:
" (...) 2. CONCURSO PÚBLICO. CADASTRO RESERVA. TERCEIRIZAÇÃO DAS ATIVIDADES INERENTES À FUNÇÃO. DIREITO SUBJETIVO À CONTRATAÇÃO. PRECEDENTES. ÓBICE DO ART. 896, § 7º, DA CLT E SÚMULA Nº 333 DO C. TST. VIOLAÇÃO DOS ARTS. 37, III E IV, 169 E 173, § 1º, II, DA CONSTITUIÇÃO FEDERAL INEXISTENTE. O E. Regional registrou que a Autora foi aprovada em concurso público visando ao preenchimento de cadastro de reserva para a função de escriturária e que, no prazo de validade do concurso, o Reclamado contratou empresa terceirizada para o fornecimento de mão de obra temporária, que prestou serviços inerentes à função objeto do concurso. Assim, ao declarar o direito subjetivo da Autora à nomeação, respeitada a ordem de classificação, o E. Regional decidiu em consonância com a atual jurisprudência do Tribunal Superior do Trabalho, que, alinhado com as decisões do Supremo Tribunal Federal, tem decidido, reiteradamente, que configura desvio de finalidade a contratação de empregados mediante terceirização para o exercício de atribuições de função para a qual foi realizado concurso público específico. Precedentes. Inviável o processamento do recurso de revista, nos termos do art. 896, § 7º, da CLT e da Súmula nº 333 deste Tribunal. Agravo de instrumento de que se conhece e a que se nega provimento. (AIRR - 567-36.2014.5.10.0002, Relatora Desembargadora Convocada: Jane Granzoto Torres da Silva, Data de Julgamento: 11/11/2015, 8ª Turma, Data de Publicação: DEJT 13/11 /2015) . (g.n.) " (grifo nosso) 
Assim, foi deferido o pedido do interessado no sentido de que a CEF procedesse à sua contratação.
Em sede de recurso ordinário, o TRT da 11ª Região, ao analisar detidamente a questão, manteve os termos da sentença e deferiu o direito do interessado à nomeação.
Cabe trazer à colação a ementa do acórdão proferido pela Segunda Turma do TRT da 11ª Região:
"RECURSO DA RECLAMADA. CONCURSO PÚBLICO - CADASTRO DE RESERVA MERA EXPECTATIVA DE DIREITO. A princípio, em se tratando de formação de cadastro de reserva, não há que se falar na existência de direito subjetivo à imediata nomeação, pois, como se sabe, o certame se destina a agilizar o processo de seleção, na medida em que o antecipa e dilata a nomeação para o tempo em que surgirem as vagas. Contudo, ao praticar atos que evidenciem a necessidade do trabalho objeto do emprego a ser preenchido, a exemplo da contratação de caixas para desempenho de atividades semelhantes, o que era mera expectativa convola-se no direito ao preenchimento da vaga, pois não há que se falar em justificativa para substituição dos candidatos aprovados, selecionados que foram exatamente para tal mister, por trabalhadores terceirizados, por intermédio de empresas de prestação de serviços. Assim, deve ser mantida a sentença que deferiu o direito à nomeação dos autores. Recurso conhecido e improvido" (grifo nosso) 
Impende mencionar que os recursos cabíveis interpostos pela CEF foram negados, tais como seguimento ao recurso de revista, os embargos de declaração opostos à decisão que denegou o seguimento ao recurso de revista. Por sua vez, em 12/06/2017, foi negado o seguimento do agravo de instrumento em recurso de revista (ato, páginas 15/32) . Assim, o trânsito em julgado ocorreu em 26/06/2017.
13.3.	O quadro resumo de ocorrências e, quando for o caso, o detalhamento da norma legal e da jurisprudência para a inconsistência acima elencada encontra-se no anexo II dessa instrução. 
13.4.	Encaminhamento do ato: 
13.4.1.	Considerar LEGAL e conceder o registro do ato de EWERTON ARAUJO DE MORAES. 
CONCLUSÃO
14.	A abrangência e a profundidade das verificações levadas a efeito fundamentam convicção de que os atos 33301/2017, 33300/2017, 31356/2017, 33297/2017 e 33299/2017 podem ser apreciados pela legalidade, em razão de não terem sido encontradas irregularidades nos atos, de acordo com o item Exame das Constatações desta instrução.
PROPOSTA DE ENCAMINHAMENTO
15.	Ante o exposto, com fundamento no art. 71, inciso III, da Constituição Federal, no art. 1º, inciso V, e art. 39, incisos I e II, da Lei 8.443/1992, no art. 260 do Regimento Interno do Tribunal de Contas da União, propõe-se: 
15.1.	Considerar LEGAIS e conceder o registro dos atos de EWERTON ARAUJO DE MORAES, ROSANE GUIMARAES MAGALHAES SERPA, ZEUNER GUIMARAES POVOA JUNIOR, MARCO ANTONIO NEVES DA SILVA e FELIPE NOGUEIRA TAVARES."

não há.

Procurador Sergio Ricardo Costa Caribé.

ATOS DE ADMISSÃO. CAIXA ECONÔMICA FEDERAL. CONTRATAÇÃO APÓS O TÉRMINO DO PRAZO DE VALIDADE DO CONCURSO. ILEGALIDADE. NEGATIVA DE REGISTRO. SENTENÇA JUDICIAL TRANSITADA EM JULGADO. POSSIBILIDADE DE SUBSISTÊNCIA DAS ADMISSÕES COM A MANUTENÇÃO DE SEUS EFEITOS. ORIENTAÇÃO À ENTIDADE DE ORIGEM.

ATOS DE ADMISSÃO (ADS)

Secretaria de Fiscalização de Integridade de Atos e Pagamentos de Pessoal e de Benefícios Sociais (Sefip).

Trata-se de atos de admissão emitidos pela Caixa Econômica Federal, submetidos à apreciação deste Tribunal, nos termos do art. 71, inciso III, da Constituição Federal. 
A Sefip e o MP/TCU manifestaram-se pela legalidade e registro dos atos.
Divirjo dos pareceres precedentes.
Inicialmente, registro que os atos em exame deram entrada neste Tribunal há menos de cinco anos, em consonância com a tese fixada pelo STF no julgamento do RE 636.553/RS, da relatoria do E. Ministro Gilmar Mendes (Pleno, j. 19/2/2020, DJe 26/5/2020) .
As admissões foram realizadas por força de decisão judicial, no âmbito de ações individuais, propostas na vigência do concurso público.
Da análise dos formulários às peças 3 a 7, conclui-se que o concurso público teve a sua validade encerrada em 16/6/2016. Por sua vez, os interessados foram contratados em 7/8/2017 (peça 3) e 15/8/2017 (peças 4 a 7) . Desse modo, os atos de admissão violam o art. 37, inciso III, da Carta Magna, motivo pelo qual devem ser julgados ilegais, com negativa de seu registro.
A despeito de considerar os atos ilegais, esclareço que a presente deliberação não possui, por óbvio, o condão de se sobrepor às decisões proferidas pelo Poder Judiciário. Por esse motivo, não serão expedidas determinações à entidade de origem para a interrupção dos pagamentos, tampouco para a cessão dos vínculos contratuais, em observância às decisões judiciais que ordenaram as admissões dos interessados pela Caixa Econômica Federal.
Por essas razões, julgo ilegais os presentes atos de admissão, negando-lhes registro, sem prejuízo de que as relações contratuais sejam mantidas, visto que se encontram amparadas por decisão judicial transitada em julgado.
Ante o exposto, voto para que seja adotada a minuta de acórdão que submeto à deliberação deste Colegiado.
TCU, Sala das Sessões, em 26 de julho de 2022.
WALTON ALENCAR RODRIGUES 
Relator